【裁判字號】    98,台上,3826
【裁判日期】    980709
【裁判案由】    傷害致人於死
【裁判全文】
最高法院刑事判決            九十八年度台上字第三八二六號
上  訴  人  甲○○
選任辯護人  葉武侯律師
            尤挹華律師
            郭正鵬律師
上列上訴人因傷害致人於死案件，不服台灣高等法院高雄分院中
華民國九十七年十一月十一日第二審更審判決（九十七年度重上
更(四)字第四五號，起訴案號：台灣屏東地方法院檢察署八十八年
度偵字第五九０九號），提起上訴，本院判決如下：
    主  文
原判決撤銷，發回台灣高等法院高雄分院。
    理  由
本件原判決認定：上訴人甲○○於民國八十七年四月九日十二時
二十分許，在屏東縣屏東市○○路九五四巷三十三弄三十四號住
處一樓客廳，因不滿其妻蔡燕芬連續多日未上班而在家酗酒，且
不聽其勸告回房睡覺，乃拉蔡燕芬至二樓臥房，基於傷害之犯意
，以徒手毆打蔡燕芬頭部、手部及以腿踹其妻腳部等處，致使蔡
燕芬受有顱頂及顱枕部多處血腫、顏面及口唇發紺、口吐唾沫、
左前額瘀青、右髖骨部皮下出血、左大腿側面瘀血、右手肘外側
及左手肘外側擦傷等傷害。上訴人於客觀上可預見蔡燕芬因頭部
外傷可能導致顱內出血，並於睡覺中乏人照顧而生死亡之結果，
竟未預見即外出上班，嗣上訴人於當日晚上十時許再至臥房探視
蔡燕芬，因蔡燕芬並無動靜，乃至隔壁房間與其子同睡。蔡燕芬
終因前開傷害導致顱內出血，而於同日晚間十時後至翌日六時五
十分間內之某時死亡。迨上訴人於同年月十日上午六時五十分許
至臥房欲叫醒蔡燕芬時，始發現上情等情，因而撤銷第一審不當
之科刑判決，改判仍論處上訴人傷害人之身體，因而致人於死罪
刑，固非無見。
惟查：(一)、科刑之判決書，須將認定之犯罪事實詳載於事實欄，
然後於理由內逐一說明其所憑之證據，及認定之理由，使事實與
理由兩相一致，方為合法，倘事實欄之記載與理由之說明或卷內
證據資料不相符合，均屬判決理由矛盾，其判決當然違背法令。
依卷內資料，台灣屏東地方法院檢察署檢察官於八十七年四月十
日督同法醫師勘驗蔡燕芬之屍體結果，其頭面頸部僅受有顱頂及
顱枕部多處血腫、左前額瘀青等傷害（見相驗卷第十五頁反面所
附驗斷書）；嗣檢察官將本件相關卷證及解剖屍體後之檢體送請
法務部法醫研究所（下稱法醫研究所）鑑定，據該所檢查結果，
亦認蔡燕芬受有頭部左後側近頂部外傷、左額瘀痕等多處傷害（
見相驗卷第六十四頁、第六十六頁所附法醫研究所鑑定書）；另
證人即醫師林志忠在第一審亦證陳蔡燕芬係於八十七年三月三十
日最後一次到其診所就醫，當時蔡燕芬說是跌倒，症狀為左頂部
四×五公分血腫，前額三×二公分瘀血（見第一審卷第八十一頁
）；而國立台灣大學醫學院附設醫院（下稱台大醫院）九十六年
一月十二日校附醫秘字第０九六０００一一六一號函並稱：「…
…(一)林志忠醫師八十七年三月三十日門診對蔡燕芬女士所繪之頭
部受傷部位共有二處，一處為左頂部的血腫（四×五公分），另
一處為前額部的瘀傷（三×二公分）。前述左頂部皮下血腫的位
置，應該就是（法醫研究所）解剖鑑定書……記錄『頭部外傷在
頭部左後側近頂部』所指之位置。(二)林醫師對蔡女士生前之診斷
紀錄，與法醫師對蔡女士死後受傷部位之觀察，二者並無不一致
之處……」（見原審上更(二)卷第八十二頁）；原判決復說明「圖
示（蔡燕芬）左頂部皮下血腫即係法醫研究所解剖鑑定書所指頭
部左後側近頂部之外傷，亦即認蔡燕芬頭部左後側近頂部之外傷
於八十七年三月三十日前已造成」（見原判決第八頁第十五行至
第十七行）。則依上揭證據所示，似謂蔡燕芬死亡時其顱頂（左
頂部或頭部左後側近頂部）及左前額（左額或前額部）之外傷均
係於八十七年三月三十日前即已造成，但原判決事實欄卻記載：
「甲○○於八十七年四月九日十二時二十分許，在屏東縣屏東市
○○路九五四巷三十三弄三十四號住處一樓客廳……基於傷害之
犯意，以徒手毆打蔡燕芬頭部、手部及以腿踹其妻腳部等處，致
使蔡燕芬『顱頂』及顱枕部多處血腫、顏面及口唇發紺、口吐唾
沫、『左前額瘀青』……等傷害……蔡燕芬終因前開傷害導致顱
內出血……死亡……」等情（見原判決第一頁事實欄第一行至第
二頁第二行），亦即認定蔡燕芬之顱頂血腫及左前額瘀青皆係於
八十七年四月九日遭上訴人毆打所致，對蔡燕芬所受前開顱頂及
左前額之傷害，究否係上訴人於八十七年四月九日毆打所造成等
攸關事實認定之事項，事實之記載與理由之說明及卷內證據資料
均不盡相符，已嫌理由矛盾。又原判決理由初稱：蔡燕芬頭部左
後側近頂部之外傷係於八十七年三月三十日前即已造成，且僅屬
頭皮下血腫之外傷，並無顱內出血之情形，堪認蔡燕芬之死亡原
因應非該八十七年三月三十日之頭部外傷所致等語（見原判決第
八頁第十七行至第二十六行），嗣則以證人許雋杰、許雋偉雖證
陳蔡燕芬於案發前曾經摔倒，倒地時頭部靠在體重機上面，但以
蔡燕芬「致命之處係頭部左後側近頂部之外傷」，而依許雋杰、
許雋偉所述蔡燕芬摔倒後之頭部位置，該致命傷處不可能碰及體
重機，據謂蔡燕芬頭部之左後側近頂部外傷，與其在案發前一、
二星期跌倒致撞及頭部乙情並無關聯云云（見原判決第十四頁第
五行至第十三行），關於蔡燕芬頭部之左後側近頂部外傷是否即
係致命傷，前後理由之敘述互生齟齬，亦難認為適法（應注意台
大醫院九十七年八月八日校附醫秘字第０九七０二０九五三號函
釋內容）。(二)、有罪判決所引用之證據，與卷內之證據資料不相
適合時，即屬證據上理由矛盾，其判決當然為違背法令。原判決
以許雋杰、許雋偉於偵查中已證陳其等在八十七年四月九日，曾
聽聞上訴人在住處樓上臥室毆打蔡燕芬之聲音，及蔡燕芬為上訴
人帶上樓後至被發現死亡時均未下樓等語，據為論斷上訴人係將
蔡燕芬推上樓後，再毆打蔡燕芬之頭部等身體部位，造成蔡燕芬
頭部外傷，致顱內出血死亡之主要依據（見原判決第十三頁第十
二行至第十九行）。但依卷附筆錄所載，許雋杰於偵查中係稱：
「（前天《指八十七年四月九日》中午你聽見父母《指上訴人及
蔡燕芬》吵架？）有，中午十二點多在客廳吵」、「（你所在那
裡？）廚房的餐廳」、「（他們在吵什麼？）沒有聽到」、「（
有聽到爸爸打媽媽？）打一下下而已，他推媽媽上去，媽媽走樓
梯搖搖擺擺怕他掉下來」、「（媽媽去房間後你有聽到在房內吵
？）沒有」、「（你在客聽吃飯有聽到你爸爸抓你媽媽撞牆之聲
？）沒有，打手劈劈的聲音」（見相驗卷第三十六頁反面至第三
十七頁反面）；許雋偉亦僅稱：「（前天《指八十七年四月九日
》星期四中午父母《指上訴人及蔡燕芬》有在吵架？）有」、「
（父母在那裡吵架？）樓上」、「（爸爸把媽媽推上樓時吵架被
你聽到？）是」、「（吵架聲外有聽到打架聲？）沒有」、「（
媽媽上樓之前有聽到父母在客廳吵架聲？）有」、「（媽媽在客
廳吵架你在那裡？）餐廳」、「（你有聽到爸爸打媽媽的聲音？
）有」、「（打幾下？）沒有聽到，只有聽到打的聲音」、「（
爸爸有抓媽媽的頭去撞牆？）沒有」（見相驗卷第三十八頁、第
三十九頁）。渠等均未證述於八十七年四月九日曾聽見上訴人在
住處樓上臥室毆打蔡燕芬之聲音。是原判決上開理由之敘述即與
卷內之資料不盡相符，並有未合。上訴意旨指摘原判決不當，非
無理由。又第三審法院應以第二審判決所確認之事實為判決基礎
，刑事訴訟法第三百九十四條第一項前段定有明文。原判決上述
之違背法令，影響於事實之確定，本院無可據以為裁判，仍應將
原判決撤銷，發回原審法院更為審判。
據上論結，應依刑事訴訟法第三百九十七條、第四百零一條，判
決如主文。
中    華    民    國  九十八  年    七    月    九    日
                      最高法院刑事第六庭
                          審判長法官  謝  俊  雄
                                法官  陳  世  雄
                                法官  魏  新  和
                                法官  吳  信  銘
                                法官  徐  文  亮
      本件正本證明與原本無異
                                      書  記  官
中    華    民    國  九十八  年    七    月   十四   日
                                                    ｍ


司法院資訊處製作；財團法人民間司法改革基金會備份。
